【裁判字號】    99,台上,4715
【裁判日期】    990723
【裁判案由】    偽造文書
【裁判全文】
最高法院刑事判決            九十九年度台上字第四七一五號
上  訴  人  台灣高等法院檢察署檢察官
被      告  乙○○
選任辯護人  李文中律師
            粘毅群律師
被      告  甲○○
上列上訴人因被告等偽造文書案件，不服台灣高等法院中華民國
九十七年六月三十日第二審判決（九十六年度上訴字第二九一二
號，起訴案號：台灣台北地方法院檢察署九十四年度偵字第三三
三三號），提起上訴，本院判決如下：
    主  文
原判決撤銷，發回台灣高等法院。
    理  由
本件原判決以公訴意旨略稱：被告乙○○係林志忠之妻，二人婚
後育有三女即林晨怡、林晨慧（二人所涉偽造文書等罪嫌，另經
檢察官為不起訴處分確定）及被告甲○○，而林晨曦、林晨偉、
林晨暉、丙○○則係林志忠與前妻林雅齡所生之子女。緣林志忠
生前擔任教職及英群企業股份有限公司之董事，其名下除有台北
市大安區○○○路○段二十五巷八號之房屋（下稱系爭房屋，係
坐落於台北市○○區○○段一小段二一八地號土地，二者以下合
稱系爭房地）外，並於原判決附表（下稱附表）所示之華僑銀行
營業部等金融機構存放款項，然林志忠於民國九十二年十月間因
罹患大腸直腸癌住院，甲○○因恐其與乙○○所居住之房子，於
林志忠死亡後遭林晨曦等繼承人變賣，曾徵詢林志忠是否同意贈
與系爭房地予乙○○，並於九十三年八、九月間電詢代書陳惠玲
辦理不動產所有權所需文件，惟林志忠生前因故與乙○○分居，
且為求各該子女財產公平，未曾首肯贈與房地，嗣於九十三年九
月十七日林志忠病情惡化再度住院，慮及此事，恐林晨曦等子女
與乙○○因系爭房屋變賣事宜爭吵不休，乃於同年月二十一日囑
咐林晨曦備妥錄音機，錄製其遺言，希望各該子女勿變賣建國南
路之房屋，而由乙○○以新台幣（下同）一千萬元價購上開市值
約一千五百萬元至一千八百萬元之房屋，其中一百萬元作為喪葬
費用，餘款每人一百萬元，惟林晨曦尚未遵循父親指示，會同其
餘子女與乙○○簽立契約，林志忠即於九十三年十月初呈現昏迷
狀態，並於同月六日因病過世，惟被告甲○○、乙○○（下稱被
告等二人）見林志忠昏迷不醒人事，竟共同基於意圖為自己不法
所有及偽造私文書之犯意聯絡，由甲○○假藉林志忠名義自行書
寫贈與契約，內容為：林志忠贈與乙○○上開建國南路之房屋、
現金四百三十萬元及外匯美金三萬九千元，其中現金部分由甲○
○領取後全數交給乙○○，於立契約三個月內完成。甲○○並於
文末偽簽林志忠之署押，欲委由代書陳惠玲代為辦理上開房地過
戶事宜，惟因本件並非林志忠委託辦理，陳惠玲乃告知甲○○尚
需出具切結書擔保，甲○○即承前偽造私文書之犯意聯絡，再行
書寫切結書內容並偽簽林志忠之署名，且為求真實復蓋用林志忠
印文二枚後，而於九十三年十月四日晚間某時許，持土地、建物
所有權狀、戶籍謄本、印鑑證明及印鑑章等物，委由不知情之陳
惠玲代為辦理系爭房地之所有權移轉，陳惠玲因於九十二年七、
八月間受林志忠之託辦理台北市○○○路房地之買賣事宜，且林
志忠亦曾於九十二年十二月底帶同甲○○前往詢問財產繼承問題
，不疑有偽，而於九十三年十月六日持上開證明文件及印鑑章等
物前往台北市大安地政事務所辦理系爭房地過戶事宜。期間甲○
○並趁林志忠住院無法自行處理事務之際，盜用林志忠自行保管
之印鑑章，自九十三年九月二十三日至同年十月六日止，分別於
附表所示之時間前往附表所示華僑銀行民生分行等金融機構，偽
稱林志忠指示領款，致金融機構陷於錯誤而讓其提領如附表所示
之款項，合計金額達六百二十三萬零一百五十四元，足生損害於
林志忠及地政機關地籍管理之正確。嗣林志忠過世後，丙○○等
人發覺系爭房地業已過戶予乙○○，且林志忠存款大都由甲○○
盜領，經質問被告等二人，其等出示上開由甲○○書寫之贈與契
約一份，然因與林志忠生前所交代之財產處理完全不符，且上開
文件均為甲○○所書寫，簽名部分亦與林志忠筆跡不同，始悉上
情。因認被告等二人均涉犯刑法第二百十六條、第二百十條之行
使偽造私文書、同法第三百三十九條第一項之詐欺取財等罪嫌云
云。惟經審理結果，則以不能證明被告等二人犯罪，因而維持第
一審諭知其二人均無罪之判決，駁回檢察官在第二審之上訴。固
非無見。
惟按：客觀上為法院認定事實及適用法律基礎之證據，雖已調查
而其內容尚未明瞭者，即與未經調查無異，如遽行判決，仍屬應
於審判期日調查之證據而未予調查之違法。又人之權利能力，始
於出生，終於死亡，為民法第六條所明定。原判決係以：甲○○
於九十三年十月四日晚間某時許，持贈與契約、切結書、土地、
建物所有權狀、戶籍謄本、印鑑證明及印鑑章，委由陳惠玲代為
辦理系爭房地之所有權移轉登記之事實，業據甲○○坦承不諱，
核與證人陳惠玲於第一審證述：系爭房地辦理過戶之事，是甲○
○拿印鑑證明、權狀、印章還有切結書、贈與契約書等資料來辦
理，過戶如果不是本人來辦理，則要提供相關證件辦理，系爭房
地是以夫妻贈與方式由林志忠贈與乙○○等語相符，並有土地登
記申請書、台北市地政規費及其他收入存根、台北市稅捐稽徵處
土地增值稅不課稅證明書、土地贈與所有權移轉契約書、台北市
稅捐稽徵處年度契稅繳款書、房屋稅繳款書、建築改良物贈與所
有權移轉契約書、土地及建物所有權狀、土地登記謄本在卷可稽
，是此部分之事實雖堪認定。然贈與契約、切結書上林志忠之簽
名字跡，與送鑑之林志忠本人簽名字跡，其書寫方式不同，仍有
可能係因林志忠生病所致，尚難憑內政部警政署刑事警察局九十
五年八月十八日函，即認定贈與契約及切結書內容均非林志忠所
書，而係甲○○所偽造。因認被告等二人辯稱：贈與契約及切結
書係林志忠親筆所書等語，非屬全然無據等由，資為其諭知被告
等二人該部分無罪之論據（見原判決第四至七頁，理由四）。然
卷查林志忠因罹患大腸直腸癌，九十三年九月十七日住院，同年
十月六日上午十一時十五分死亡，有國立台灣大學醫學院附設醫
院九十五年十二月五日校附醫秘字第０九五０二一三六六三號函
附林志忠病歷資料及林志忠死亡證明書等影本可稽（見第一審卷
(一)第三三至一六六頁），而林志忠為贈與人，乙○○為受贈人就
系爭房地所簽訂之土地、建築改良物贈與所有權移轉契約書，其
立約日期為九十三年十月六日，復於同年月十三日分別以乙○○
、林志忠為申請權利、義務人均委由陳惠玲代理，書立土地登記
申請書，而前揭文件並均蓋有林志忠之印章等情，有該移轉契約
書、登記申請書影本附卷可憑（見偵卷(二)第一一、一二、一五、
一六、一九、二０頁）。如果均無訛，林志忠於九十三年十月六
日上午十一時十五分死亡，已無權利能力，縱如原判決所認定前
揭贈與契約及切結書係林志忠親筆書寫，然前述土地、建築改良
物贈與所有權移轉契約書，其立約日期為九十三年十月六日，與
林志忠死亡日期相同，被告等二人是否於林志忠死亡後，仍利用
不知情之陳惠玲書立，並進而於同年月十三日，以林志忠名義為
申請義務人立具登記申請書，蓋用林志忠之印章，向該管地政機
關申請將系爭房地所有權移轉登記予乙○○，而持以行使？顯然
仍欠明瞭，此攸關被告等二人該部分被訴犯罪成立與否，自有詳
查慎斷之必要，原審未加究明，遽為被告等二人有利之判決，即
有調查職責未盡及判決不備理由之違法。檢察官上訴意旨執以指
摘，非無理由，應認原判決有撤銷發回更審之原因。至於被告等
二人另涉其他行使偽造私文書、詐欺取財，經公訴意旨依裁判上
一罪關係起訴，原審一併諭知無罪部分，基於審判不可分原則，
應一併發回。
據上論結，應依刑事訴訟法第三百九十七條、第四百零一條，判
決如主文。
中    華    民    國  九十九  年    七    月  二十三  日
                      最高法院刑事第九庭
                          審判長法官  邵  燕  玲
                                法官  李  伯  道
                                法官  孫  增  同
                                法官  李  英  勇
                                法官  陳  國  文
本件正本證明與原本無異
                                      書  記  官
中    華    民    國  九十九  年    七    月  二十八  日
                                                      K

司法院資訊處製作；財團法人民間司法改革基金會備份。
